【裁判字號】    98,訴,907
【裁判日期】    981218
【裁判案由】    侵權行為損害賠償
【裁判全文】
臺灣台北地方法院民事判決               98年度訴字第907號
原      告  聖鼎禾國際有限公司
訴訟代理人  林仟雯律師
訴訟代理人  林玉芬律師
複代理人    袁秀慧律師
被      告  甲○○
被      告  乙○○
被      告  丙○○
被      告  佳永豐實業有限公司
上列當事人間侵權行為損害賠償事件，本院於民國98年11月30日
言詞辯論終結，判決如下：
    主  文
被告甲○○、乙○○、丙○○應連帶給付原告新台幣3,033,000
元整及自98年2月11日起至清償日止，按年息百分之5計算之利息
。
訴訟費用由被告負擔。
本判決於原告以新台幣1,011,000元供擔保後，得假執行。
    事實及理由
壹、程序方面：
一、按訴狀送達後，原告不得將原訴變更或追加他訴。但請求之
    基礎事實同一者，不在此限，民事訴訟法第255條第1項第2
    款定有明文。所謂請求之基礎事實同一，係指變更或追加之
    訴與原訴之主張爭點有其共同性，各請求利益之主張在社會
    上可認為同一或關連，而就原請求之訴訟及證據資料，於審
    理繼續進行在相當程度範圍內具有同一性或一體性，得期待
    於後請求之審理予以利用，俾先後兩者請求在同一程序加以
    解決，避免重複審理，進而為統一解決紛爭者，即屬之。本
    件原告原起訴聲明為：「先位聲明：(1)被告甲○○、乙○○
    、丙○○應連帶給付原告新台幣（下同）3,033,000元整，
    暨自本件起訴狀繕本送達之翌日起至清償日止，按年息百分
    之5計算之利息。(2)請准供擔保宣告假執行。備位聲明：(1)
    被告甲○○應給付原告3,033,000元整，暨自本件起訴狀繕
    本送達之翌日起至清償日止，按年息百分之5計算之利息。
    (2)請准供擔保宣告假執行。」；嗣於98年9月8日及98年10月
    19日變更聲明為：「先位聲明：(1)被告甲○○、乙○○、丙○○應連帶給付原告3,033,000元整加計利息(2)被告甲○○
    、乙○○、佳永豐實業有限公司（下稱佳永豐公司）應連帶
    給付原告3, 033,000 元整(3)前二項被告有一給付者，其餘
    被告於其給付範圍內免給付義務。(4)請准供擔保宣告假執行
    。備位聲明：(1)被告甲○○及被告佳永豐公司應共同給付原
    告3,033,000元整，暨自本件起訴狀繕本送達之翌日起至清
    償日止，按年息百分之5計算之利息。(2)請准供擔保宣告假
    執行。」（見本院卷第166頁、第174頁），經核，有關訴之
    變更部分，其請求之基礎原因事實尚屬同一，變更之訴與原
    訴之主要爭點有其共同性，原請求之證據資料於審理繼續進
    行在相當程度範圍內具有同一性或一體性，被告佳永豐公司
    雖不同意追加，惟依上開民事訴訟法之規定，原告訴之追加
    應予准許。
貳、實體方面：
一、原告起訴主張：
（一）被告乙○○為被告佳永豐公司負責人，被告甲○○（對外
      自稱王俊梧）則為該公司經理，原告與佳永豐公司間之交
      易，多由被告甲○○出面接洽。97年2月間，原告介紹訴
      外人即國外公司SKIVA INTL INC.（下稱SKIVA公司）與佳
      永豐公司洽談締約事宜，佳永豐公司於97年4月間同意接
      單。被告甲○○於97年6月17日向原告表示，佳永豐公司
      已向大陸布廠凰順實業有限公司（下稱凰順公司）及銓星
      興業有限公司（下稱銓星公司）購布，並已支付定金，惟
      因資金周轉困難，欲向原告借款以支付後續價金。被告甲○○並於97年6月19日偕同銓星公司人員即被告丙○○對
      原告保證，被告已支付布廠定金，布廠各再收訖美金5萬
      元即會立即出布，可如期出貨云云。原告誤信被告等所言
      為真，同意借款，於同日由被告甲○○為立據人，以尚未
      成立之欣鑽成衣有限公司（下稱欣鑽公司）名義，簽訂借
      款合約書，向原告借款美金20萬元，原告並依被告甲○○
      之指示，分別於同年月20日、25日各匯款美金5萬元（依
      當日匯率計算，折合新台幣計3,033,000元）予凰順公司
      及銓星公司。原告匯出款項後，始終未聽聞大陸布廠已出
      布或被告等已開始製作成衣等情，故對於繼續匯款一事心
      存疑問，乃發函予被告乙○○、甲○○，要求彼等說明布
      料出貨情形及確認成衣交貨日期，然彼等未能提出任何說
      明，亦無法提出布料出口提單與相關證明，原告認為遭詐
      騙之可能性極大，遂拒絕再給付後續借款，復因SKIVA 公
      司就各類成衣訂單之最後交貨期限不容遲延，原告即於97
      年8月19日致函被告乙○○、甲○○，通知彼等成衣訂單
      最後交貨期限為97年9月30日，且積極探查大陸布廠之消
      息，始知被告陳稱已支付大陸布廠定金等情皆非事實，大
      陸布廠根本未曾出布，顯見被告三人係為詐騙原告金錢而
      設下一連串圈套，誘騙原告陸續匯款。原告因被告等人之
      共同詐欺行為，受有財產上損害，爰依民法第184條第1項
      前段、第185條第1項規定，請求被告連帶賠償原告已支付
      之款項。
（二）因被告等共同詐欺之行為，原告誤信被告等言稱已支付布
      廠訂金、布廠只要再各自收訖美金5萬元即會立即出布等
      情，導致原告兩次將款項匯入被告等指示之帳戶，受有財
      產上之損害。如認為被告等未構成侵權行為，原告亦得撤
      銷因受詐欺而為借款之意思表示，使兩造間之法律關係消
      滅。故原告主張自本訴狀送達被告等時起，撤銷借款予被
      告之意思表示。原告因依被告等之指示，交付系爭款項，
      致原告受有損失，且被告等因原告撤銷其意思表示，因而
      無法律上之原因而受有利益，原告爰依民法不當得利規定
      ，請求被告等連帶返還原告所交付之新台幣（下同）3,03
      3,000元整。
（三）退萬步言，倘被告並無共同侵權行為及詐欺行為，原告與
      被告甲○○間亦存有借貸關係，依借款合約書所示，雙方
      約定被告甲○○需於SPUN刷毛訂單特定型號成衣出口時優
      先還款予原告，惟查該等型號成衣實未如期出口，又原告
      業已向被告甲○○表示其所承接之訂單已因給付遲延而終
      止契約關係，是雙方之借款合約書即轉為未約定返還期限
      之性質，又原告已定一個月以上之相當期限，催告被告甲○○返還原告已借貸之款項，惟被告甲○○至今尚未返還
      之，故原告爰請求被告甲○○返還借款3,033,000元整。
（四）並先位聲明：(1)被告甲○○、乙○○、丙○○應連帶給付
      原告3,033,000元整及自起訴狀繕本送達之翌日（即98年
      2月11日）起至清償日止，按年息百分之5計算之利息(2)被
      告甲○○、乙○○、佳永豐公司應連帶給付原告3,033,00
       0元整(3)前二項被告有一給付者，其餘被告於其給付範圍
      內免給付義務。(4)請准供擔保宣告假執行。備位聲明：(1)
      被告甲○○及被告佳永豐公司應共同給付原告3,033,000
      元整，暨自本件起訴狀繕本送達之翌日起至清償日止，按
      年息百分之5計算之利息。(2)請准供擔保宣告假執行。
二、被告則以下列情詞置辯：
（一）被告甲○○擔任佳永豐公司行政業務經理一職，工作內容
      為公司成衣生產追蹤出口事宜，97年2月間原告的美國客
      人SKIVA公司來台灣下訂單，原告通知被告佳永豐公司邢
      伯壽小姐及甲○○到原告公司洽談訂單，因有賠錢之虞，
      被告僅同意少量承接該訂單，被告佳永豐公司因財務困難
      ，無法生產，被告甲○○便於97年6月間偕同被告銓星公
      司總經理丙○○至原告公司處，由原告提供借款。被告借
      到款項後，確有出貨情事，此有出貨提單可稽，大陸出貨
      程序必有貨款結清，貨品方得出口，有出貨裝船才可取得
      船公司的出貨提單。原告因毀約未提供後續借款，導致佳
      永豐公司無法繼續營運，被告自始至終絕無訛騙之意。
（二）答辯聲明：原告之訴及假執行之聲請均駁回。
三、兩造不爭執之事實：
（一）原告與訴外人國外公司SKIVA公司素有合作關係，雙方合
      作模式係由原告針對SKIVA公司所下成衣訂單，在台尋找
      可承接該訂單之廠商與SKIVA公司締約，SKIVA公司並將其
      信用狀交予原告，由原告依承接訂單者之只是分割與其所
      指示受領信用狀之人，此外，原告並須依SKIVA公司指示
      催促承接訂單者按期出貨。
（二）被告乙○○為佳永豐公司負責人，被告甲○○為該公司經
      理。佳永豐公司與原告有長期生意往來，自96年底以後，
      原告與佳永豐公司之交易，多由甲○○出面與原告接洽。
      97年2月間原告介紹SKIVA公司與佳永豐公司洽談締約事宜
      ，佳永豐公司於同年4月間同意接單，嗣SKIVA公司復追加
      訂貨數量（訂單內容詳如原證二所載）。甲○○於同年6
      月間向原告表示，因佳永豐公司資金周轉困難，欲向原告
      借款支付予其下游廠商，其並於同年6月19日以尚未成立
      之欣鑽公司名義，簽訂原證三借款合約書，向原告借款美
      金20萬元，原告依甲○○之指示，分別於同年月20日、25
      日各匯款美金5萬元予大陸之布廠凰順公司及銓星公司。
四、得心證理由：
    原告主張97年2月間原告介紹SKIVA公司與佳永豐公司洽談締
    約事宜，佳永豐公司於同年4月間同意接單，甲○○於同年6
    月間向原告表示，因佳永豐公司資金周轉困難，欲向原告借
    款支付予其下游廠商，其並於同年6月19日以尚未成立之欣
    鑽公司名義，簽訂原證三借款合約書，向原告借款美金20萬
    元，原告依甲○○之指示，分別於同年月20日、25日各匯款
    美金5萬元予大陸之布廠凰順公司及銓星公司。原告匯出款
    項後，始終未聽聞大陸布廠已出布或是被告等已開始製作成
    衣等情，故對於繼續匯款一事心存疑問，遂拒絕再給付後續
    借款，積極探查大陸布廠之消息，始知被告陳稱已支付大陸
    布廠定金等情皆非事實，大陸布廠根本未曾出布，顯見被告
    三人係為詐騙原告金錢而設下一連串圈套，誘騙原告陸續匯
    款。原告因被告等人之共同詐欺行為，受有財產上損害，爰
    請求被告連帶賠償原告已支付之款項等語，為被告所否認，
    並以上開情詞置辯，則本件兩造首應審究者厥為：（一）原
    告是否有權依民法第184條第1項前段、第185條第1項規定，
    請求被告連帶負侵權行為損害賠償之責？佳永豐公司於接受
    SKIVA公司之訂單後，是否因資金週轉不靈無法順利生產貨
    物，而有向原告借款以支付款項予下游廠商之必要？（二）
    原告是否有權依民法第179條規定，請求被告甲○○返還借
    款？1、究係何人向原告借款？2、原告是否受詐欺方同意出
    借款項？（三）原告是否有權依民法第478條規定，請求被
    告甲○○清償借款？茲分項析述如后：
（一）原告是否有權依民法第184條第1項前段、第185條第1項規
      定，請求被告連帶負侵權行為損害賠償之責？佳永豐公司
      於接受SKIVA公司之訂單後，是否因資金週轉不靈無法順
      利生產貨物，而有向原告借款以支付款項予下游廠商之必
      要？
   1、按「因故意或過失，不法侵害他人之權利者，負損害賠償
      責任。」、「數人共同不法侵害他人之權利者，連帶負損
      害賠償責任﹔不能知其中孰為加害人者，亦同。」民法第
      184條第1項前段、第185條第1項訂有明文。復按當事人主
      張有利於己之事實者，就其事實有舉證之責任。但法律別
      有規定，或依其情形顯失公平者，不在此限。民事訴訟法
      第277條亦有明文。又「主張法律關係存在之當事人，應
      就該法律關係發生所須具備之特別要件，負舉證之責任，
      至於他造主張有利於己之事實（變更或消滅之特別要件）
      ，則應由他造舉證證明」、「原告對於自己主張之事實已
      盡證明之責後，被告對其主張，如抗辯其不實並提出反對
      之主張者，則被告對其反對之主張，亦應負證明之責，此
      為舉證責任分擔之原則。」、「各當事人就其所主張有利
      於己之事實，均應負舉證之責，故一方已有適當之證明者
      ，相對人欲否認其主張，即不得不更舉反證。」最高法院
      48年台上字第887號判例、18年上字第2855號判例、19 年
      上字第2345號判例參照。
   2、本件原告主張97年6月17日被告甲○○持以自身、佳永豐
      公司及被告乙○○名義撰擬之書函（見本院卷第9頁原證2
      ），向原告表示其等已向大陸布廠凰順公司及銓星公司購
      布，並已支付訂金，倘能支付該等布廠後續價金，凰順公
      司即會於6月底交布3,000打，則佳永豐公司即能如期交付
      成衣，惟因財務困難，需向原告借款以支付大陸布廠後續
      價金，97年6月19日被告甲○○偕同銓星公司人員即被告
      丙○○再向原告表示確已支付布廠訂金，倘能各匯款美金
      5萬元予凰順公司及銓星公司，則該二布廠便可儘速出布
      ，待出布後便可製作成衣如期出貨，原告誤信為真，即以
      被告甲○○為立據人，於97年6月19日出借美金20萬元，
      並簽訂借款合約（見本院卷第11頁原證3），原告於97 年
      6月20日及97年6月25日各匯款美金5萬元後，卻未聽聞大
      陸布廠已出布等情，被告乙○○甚至親至原告公司催促原
      告再行匯款，原告發函請被告說明布料出貨情形及交貨日
      期（見本院卷第21頁原證11）不獲回應，原告探查後始知
      大陸布廠未曾出布，被告三人顯係為詐騙原告金錢，誘騙
      原告匯款，故原告先位主張，被告三人為共同侵權行為人
      ，爰依民法第184條第1項前段、第185條第1項規定，請求
      被告連帶負侵權行為損害賠償之責等語。經查，原告對於
      其主張，業提出被告甲○○所簽借款合約書（見本院卷第
      11頁）、原告匯款資料（見本院卷第15、16頁、第18 、
      19頁）、被告乙○○與甲○○借款書函（見本院卷第17
      頁）、存證信函（見本院卷第28頁至第33頁）等為證。被
      告邢伯壽雖抗辯借款的事情其未參與，之前也都不知情（
      見本院卷第72頁）云云，惟觀諸原告所提被告乙○○與甲○○借款書函（見本院卷第17頁），其上有被告乙○○之
      具名，被告乙○○並未否認其真實性，足認其有參與借款
      一事。且98年8月31日言詞辯論期日時，由被告乙○○之
      陳述：「我去原告公司催這筆款的時候也是甲○○說二十
      萬的貨只付了十萬，叫我去push一下，沒有辦法全數出貨
      」可證，其並非不知情，而被告乙○○僅空言未參與借款
      ，對借款不知情等，並未舉證以實其說，其說詞自難採信
      ，故應認為被告乙○○對於被告甲○○向原告借款一事，
      既知情亦有參與。此外，被告甲○○雖抗辯其有出貨，並
      提出出貨提單為證（見本院卷第77頁），惟該出貨提單為
      影本，字體模糊難辨，無法看出出貨之數量或其是否為原
      告訂單所載之貨物，其形式及實質之真正既為原告所否認
      ，被告復未提出其他已出貨之證據資料以證明有出貨之事
      實，難謂被告已盡其舉證責任，則被告所言原告各匯款美
      金5萬元後，大陸布廠凰順公司及銓星公司即可於同年6月
      底出貨3,000打一事即非真實。再者，原告主張因大陸布
      廠銓星公司人員即被告丙○○之保證，因而相信被告有支
      付訂金，只要再付尾款就可以出貨，才同意借款（見本院
      卷第134頁言詞辯論筆錄），但其實被告並未支付訂金等
      語，被告雖抗辯其確已支付訂金（見本院卷第155頁、第
      156 頁），然並未舉證以實其說，且觀諸被告甲○○所提
      大陸布廠追討貨款文件（見本院卷第79頁至第85頁）中，
      隻字未提訂金一事，甚且，凰順公司胡先生之信函中提及
      「... 可是我才收到你5萬美金... 」（見本院卷第81頁
      ），則被告所言已付訂金一事是否真實，自屬可疑，而無
      法逕行採信。
   3、綜上所述，原告對於其主張，業已提出前述證據以證明之
      ，被告對於已支付訂金予大陸布廠凰順公司及銓星公司及
      原告各匯款5萬美金予大陸布廠凰順公司及銓星公司後，
      97年6月即可出布料等情事之真實性，未能舉證以實其說
      ，而被告甲○○、丙○○與乙○○共同參與此借款事宜，
      故應認為被告等三人明知未支付訂金予大陸布廠，且縱原
      告各匯款5萬美金予大陸布廠凰順公司及銓星公司後，也
      未必會有布料出貨之情事，卻以此向原告詐稱確有其事，
      以謀求原告提供借款之利益，而為共同故意不法侵害原告
      財產權之侵權行為，又損害賠償，除法律另有規定或契約
      另有訂定外，應以填補債權人所受損害及所失利益為限，
      民法第216條第1項訂有明文，原告因被告等之侵權行為所
      受之損害，為其所出借3,033,000元之損害，故依民法第
      184條第1項前段、第185條第1項及民法第216條第1項規定
      ，被告等三人應對原告連帶負3,033,000元之賠償責任。
      又按應付利息之債務，其利率未經約定，亦無法律可據者
      ，週年利率為百分之5，民法第203條定有明文。從而，原
      告主張依民法第184條第1項前段、第185條第1項規定請求
      被告等連帶負損害賠償責任及利息，於法自屬有據。
（二）又原告依侵權行為請求被告甲○○、乙○○、丙○○連帶
      負賠償責任既有理由，則本件其餘關於「佳永豐公司於接
      受SKIVA公司之訂單後，是否因資金週轉不靈無法順利生
      產貨物，而有向原告借款以支付款項予下游廠商之必要？
      」之爭點，即無再予審究之必要，並予敘明。
（三）訴之預備合併，必先位之訴無理由，法院始應就備位之訴
      為裁判。如先位之訴有理由，法院即無庸就備位之訴為裁
      判。因本件原告先位之訴既為有理由，業如前述，則本院
      即無庸就其備位之訴另為裁判，並此敘明。
五、綜上所述，原告基於侵權行為法律關係，請求被告應給付原
    告3,033,000元，及自起訴狀繕本送達之翌日（即98年2月11
    日）起至清償日止，按年息百分之5計算之利息部分，為有
    理由，應予准許。
六、兩造陳明願供擔保請為宣告假執行或免為假執行，經核均與
    規定相符，爰分別酌定相當之擔保金額予以宣告。
七、因本件事證已臻明確，兩造其餘主張陳述及所提之證據，經
    本院斟酌後，認與判決結果不生影響，均毋庸再予論述，附
    此敘明。
八、據上論結：原告之訴為有理由，依民事訴訟法第78條、第
    85條第2項、第390條第2項，判決如主文。
中    華    民    國    98    年    12    月    18    日
                  民事第五庭    法  官  陳靜茹
以上正本係照原本作成
如對本判決上訴，須於判決送達後20日內向本院提出上訴狀
中    華    民    國    98    年    12    月    18    日
                                書記官  鄭雅雲

司法院資訊處製作；財團法人民間司法改革基金會備份。
